臺灣高等法院臺中分院民事判決　96年度上更(一)字第11號
上　訴　人　庚○○
　　　　　　戊○○
　　　　　　己○○
　　　　　　丙○○
　　　　　　丁○○
上5人共同
訴訟代理人　何邦超律師
被　上訴人　辛○○
訴訟代理人　李世才律師
上列當事人間請求租佃爭議事件，上訴人對於中華民國94年1月2
7日臺灣苗栗地方法院第一審判決提起上訴，經本院前程序94年
度上字132號判決及最高法院95年度台上字第1586號判決駁回上
訴人之上訴確定，上訴人提起再審，經最高法院95年度台再字第
58號判決廢棄本院及最高法院前揭判決，並發回更審，本院於民
國96年11月27日言詞辯論終結，判決如下：
    主      文
原判決關於駁回上訴人後開第二項之訴部分，並訴訟費用之裁判
均廢棄。
確認兩造間就坐落苗栗縣獅潭鄉○○○段第189地號，面積12,09
5平方公尺土地之耕地租賃關係存在。
其餘上訴駁回。
第一、二審、發回前第三審及再審訴訟費用由被上訴人負擔二分
之一，餘由上訴人負擔。
    事實及理由
壹、程序方面：
    本件原審原告謝新全於原審判決後之民國（下同）94年2月1
    2日死亡，其法定繼承人庚○○、戊○○、己○○、丙○○
    、丁○○等五人，依法聲明承受訴訟，並聲明上訴，經核與
    民事訴訟法第175條第1項並無不合，應予准許，合先敘明。
貳、實體方面：
一、上訴人主張：上訴人先父謝新全與被上訴人先父謝阿五於30
    年間，訂立系爭坐落苗栗縣獅潭鄉○○○段第192-1、193、
    189地號土地之耕地租賃契約，由謝新全依耕地三七五減租
    條例承租系爭耕地種植稻作，並依同條例第20條之規定，每
    六年續訂租約。系爭土地因台六線省道橫貫其間，可區分為
    北區之系爭第192之1、193號土地及南區之系爭第189號土地
    。北區之第192之1、193號土地部分，於75年間即因颱洪沖
    失引水圳路，修復困難，因欠缺水源而無法種植「水稻」，
    經徵得被上訴人之被繼承人謝阿五之同意，而改為種植變葉
    木、黃椰子、九重葛及香蕉樹等「花木」；上訴人並無被上
    訴人所諉稱上開土地不耕作，而任其荒蕪之情形。至於獅潭
    鄉公所耕地租佃委員會於91年12月31日之會勘記錄所載，因
    其通知參與會同勘查之人員，僅租佃委員及其鄉民之被上訴
    人，而未讓承租人參與會勘，明顯偏頗而隱有情弊，不足採
    信。至其所拍照片更是刻意遠距為之，殊難憑以研判系爭土
    地上種植之作物何屬？自不足為憑。又原審法院93年11月10
    日之勘驗結果，係被上訴人為了終止租約，刻意以暴力阻擾
    上訴人等之耕作，並以各種方式阻擾灌溉設施之恢復，違背
    系爭桂竹林段189號整地所餘之土壤應移填192之1、193 地
    號以回復為可供水稻作之約定，而以此等不正當之手段造成
    終止租約之事由，殊非上訴人等承租「不為耕作」，依民法
    第101條第2項之規定，本應視為其得終止契約之條件不成就
    ；且倘據此遽為被上訴人可以終止租約之基礎，亦屬顯失公
    平，違反法律衡平之原則。另南區之第189號土地部分，因
    中油公司擬在此筆土地鑽探油氣，謝阿五於64年間偕同中油
    公司人員要求謝新全同意出租，並保證鑽井完成後，如無繼
    續生產油氣，即交還該第189號土地予謝新全繼續耕作，並
    以租金所得分配百分之四十予謝新全，經謝新全要求明訂上
    開條件於契約中，及至主管機關獅潭鄉公所辦理公證，謝新
    全、謝阿五及中油公司人員方於64年10月2日共赴該鄉公所
    協議完成、簽署「租地承諾書」。故系爭耕地租約並無上訴
    人將上開第189地號土地轉租與中油公司，致系爭三七五耕
    地租約全部無效之情形。嗣被上訴人於82年間因繼承取得系
    爭三筆土地所有權，謝新全與被上訴人仍繼續就系爭土地訂
    立耕地三七五租約，而中油公司於89年10月30日通知退租，
    及補償南區第189號土地之復舊費後，謝新全與被上訴人於
    91年5月31日共同簽訂工程承攬契約書委託包商復舊，由上
    訴人戊○○擔任監工，約於91年10月間大致完成整地；被上
    訴人遂於91年11月11日親自書具「復舊完工，即日起189 號
    耕地交由佃農耕作及管理」，並與謝新全均分中油公司所給
    付補償費之節餘款。謝新全與被上訴人最後續訂之租約期間
    自86年1月1日起至91年12月31日止，謝新全乃於92年1月2日
    向主管機關即獅潭鄉公所提出續約，被上訴人並未於法定期
    間申請收回耕地，竟拒絕另行續訂租約。爰訴請判決確認兩
    造間就坐落於獅潭鄉○○○段第192-1、193、189地號等三
    筆土地之耕地租賃契約關係存在。並上訴聲明：（一）原判
    決廢棄。（二）確認上訴人等與被上訴人間就坐落苗栗縣獅
    潭鄉○○○段192-1地號，面積699平方公尺；同段193地號
    ，面積601平方公尺；同段189地號，面積12,095平方公尺等
    農牧用地之租賃關係存在。（三）歷審訴訟費用由被上訴人
    負擔。
二、被上訴人則以：原承租人謝新全於64年10月2日與地主謝阿
    五共同出具承諾書，將謝新全所承租之系爭第189號南區土
    地轉租予中油公司鑽探油氣，迄89年間中油公司終止189號
    耕地之租約為止，上訴人均未於南區之第189號土地自任耕
    作，且中油公司所給付之租金，由上訴人分配受領百分之四
    十，被上訴人及其先父分配受領百分之六十，並比照租金支
    付日期，由中油公司直接支付給佃農，兩造復每六年續訂三
    七五租約，足證兩造所簽立之承諾書並無終止系爭第189土
    地租約之合意。而上訴人就系爭第189地號土地不自任耕作
    及轉租之行為，已違反耕地三七五減租條例第16條承租人應
    自任耕作，並不得將耕地全部或一部轉租於他人之規定。原
    訂租約已歸於無效，得由出租人收回自行耕種。被上訴人並
    於92年2月11日向獅潭鄉公所提出「耕地三七五租約註銷登
    記申請書」，以謝新全違法轉租他人為由，申請註銷南區
    189號土地之租約登記。又謝新全所承租之系爭第192-1、
    193號北區土地，已荒廢逾十年未為耕作，長滿大樹，雜草
    叢生；被上訴人於91年12月4日向獅潭鄉公所提出「耕地三
    七五租約終止登記申請書」，以上訴人非不可抗力而繼續一
    年不為耕作為由，申請終止北區192之1及193號土地之耕地
    三七五租約；獅潭鄉公所於91年12月30日以函文通知各租佃
    委員於翌日即同年月31日至系爭第192之1及193土地會勘，
    各租佃委員一致認定上開耕地任其荒廢長滿雜草、樹木成蔭
    ，被上訴人自得依耕地三七五減租條例第17條第1項第4款規
    定終止租約，收回耕地。被上訴人既不同意續租，兩造復無
    另訂新約，則兩造就系爭土地已無耕地租約存在，上訴人之
    請求無理由等語資為抗辯。並答辯聲明：（一）上訴駁回。
    （二）第一、二審訴訟費用由上訴人負擔。
三、兩造不爭執事項：
（一）系爭第192之1、193及189號三筆耕地，因台六線省道橫貫
      其間，可區分為北區之第192之1、193號土地及南區之第
      189號土地，該三筆耕地本為被上訴人先父謝阿五所有，
      另筆同段第188之1地號土地則為被上訴人祖母謝賴送妹所
      有。謝阿五於30年間與上訴人等之被繼承人謝新全就系爭
      三筆土地訂立耕地三七五租賃契約，出租予謝新全種植水
      稻。
（二）系爭耕地租約其中南區之第189號土地及前揭謝賴送妹所
      有第188之1地號土地，於64年間，因中油公司欲在該處鑽
      探油氣，本件耕地地主謝阿五、謝賴送妹、佃農謝新全即
      共同出具租地承諾書予中油公司，記載：「本人所有、使
      用土地坐落苗栗縣獅潭鄉○○○段第188-1、189號，願意
      依照左列議定條件承諾租予或提供與貴公司作為鑽探石油
      及開闢道路等使用」。迄89年間中油公司終止189號耕地
      之租約為止，謝新全均未於南區之第189號土地自任耕作
      ，且中油公司所給付之租金，由謝新全分配受領百分之四
      十，被上訴人及其先父則分配受領百分之六十。
（三）被上訴人於82年間繼承系爭三筆土地之所有權，上開耕地
      租約書未間斷訂立，兩造均每六年如期換約，繼續訂立耕
      地三七五租約，經苗栗縣政府多次核定續約，最後續訂之
      租約期間自86年1月1日起至91年12月31日止；上訴人按時
      分取被上訴人向中油公司收取系爭南區第189號土地之租
      金，被上訴人亦持續收取其餘北區第192之1、193號耕地
      之租金至90年度。
（四）中油公司於89年間退租及補償南區第189號土地之復舊費
      後，兩造於91年5月31日共同簽訂工程承攬契約書委託包
      商復舊，由上訴人訴訟代理人戊○○擔任監工，被上訴人
      並於91年11月11日親自書具「復舊完工，即日起189號耕
      地交由佃農耕作及管理」之文書，兩造扣除復舊工程費用
      後，並均分中油公司所給付補償費之節餘款。
（五）上訴人所承租之系爭第192之1、193號北區土地，經被上
      訴人於91年12月4日向獅潭鄉公所提出「耕地三七五租約
      終止登記申請書」，以上訴人非不可抗力而繼續一年不為
      耕作為由，申請終止該二筆耕地之三七五租約後，獅潭鄉
      公所遂於91年12月30日以函文通知各租佃委員，共同於同
      年月31日上午9時至現場會勘第192之1、193號耕地之使用
      情形，製有耕地三七五出租耕地使用情形會勘紀錄表。
（六）65年元月訂立之租賃合同、69年1月1日及72年4月30日訂
      立之租賃土地契約書，立約人甲方均係業主即謝阿五、乙
      方均係中油公司台灣油礦探勘總處。
（七）被上訴人告訴上訴人戊○○於92年8月18日及25日，在系
      爭第192之1及193地號土地，僱請不明工人砍伐林木，因
      認戊○○犯刑法竊盜罪嫌，經台灣苗栗地方法院檢察署檢
      察官以93年度偵續字第9號不起訴處分，並經台灣高等法
      院台中分院檢察署93年度上聲議字第992號處分書，駁回
      被上訴人再議之聲請確定在案。
四、兩造爭點：
（一）系爭耕地租約是否因於64年間，由出租人謝阿五（即被上
      訴人之被繼承人）及承租人謝新全（即上訴人之被繼承人
      ）共同出具租地承諾書予中油公司，而全部無效？
（二）承上，如無效，是否因被上訴人於91年11月11日親自書具
      「復舊完工，即日起189號耕地交由佃農耕作及管理」之
      文書，而另行成立新的租約？
（三）承上，如有效，系爭桂林段第192之1、193號耕地，有無
      耕地三七五減租條例第17條第1項第4款終止租約之事由？
五、本院之判斷：
（一）系爭耕地租約是否因於64年間，由出租人謝阿五（即被上
      訴人之被繼承人）及承租人謝新全（即上訴人之被繼承人
      ）共同出具租地承諾書予中油公司，而全部無效？
　１、按土地法第108條、耕地三七五減租條例第16條第1、2項
  　  規定承租人不得將耕地全部或一部轉租於他人，旨在防杜
      承租人將承租耕地轉租他人從中漁利，致加重次承租人之
      負擔，並使租賃關係趨於複雜（最高法院52年台上字第
      116號判例意旨參照）。倘係出租人與他人訂約，將耕地
      之一部租予他人使用，並約定使用完畢後，返還承租人繼
      續耕作，既非承租人違法轉租，即無從中漁利，加重次承
      租人負擔；及使租賃關係複雜之可言，顯與土地法第一百
      零八條、耕地三七五減租條例第十六條第一、二項所定情
      形不符，不生原定租約無效之問題（本件最高法院95年度
      台再字第58號判決發回意旨參照）。按受發回或發交之法
      院，應以第三審法院所為廢棄理由之法律上判斷惟其判決
      之基礎；民事訴訟法第478條第4項有明文。本件係上訴人
      以最高法院95年度台上字第1586號判決適用法規顯有錯誤
      為理由，提起再審之訴，經最高法院95年度台再字第58
      號判決廢棄最高法院95年度台上字第1586號判決及本院94
      年度上字第132號確定判決，發回本院更審。則本院自應
      以最高法院95年度台再字第58號判決前開法律上判斷意見
      為本件判決基礎。
  ２、查，系爭桂竹林段189地號土地，自64年10月1日起，至89
      年10月間，係由出租人「謝阿五」分別以「地主」、或「
      業主」、或逕以「出租人」之身分名義，先後與中油公司
      簽訂「租地承諾書」，「租賃土地合同」，及「租賃土地
      契約」，將之出租予該公司使用收益。是將上開土地出租
      予中油公司者，為出租人謝阿五，並非原承租人謝新全。
      原承租人謝新全固於64年10月2日與地主謝阿五共同出具
      承諾書，但觀之該承諾書之記載，亦係由出租人承諾租予
      中油公司，承租人承諾將188之1、189號土地交予中油公
      司使用，並約定中油公司鉆井完成，如無法生產時，土地
      應交還佃農繼續耕作（見原審卷一第34至37頁）。核其真
      意，應係謝新全與地主謝阿五合意中止系爭189號耕地部
      分之原三七五租約，再由出租人出租予中油公司，俟中油
      公司不使用時再返還原承租人繼續耕作。則本件既非原承
      租人違法轉租予中油公司，即與耕地三七五減租條例第16
      條、土地法第108條所定情形不符（本件最高法院95年度
      台再字第58號判決發回意旨參照）。至於原佃農之分取原
      出租人向第三人中油公司收取之租金，則係原出租人與原
      佃農之內部關係，並不影響本件係由原出租人將原出租予
      佃農之農地，直接出租予第三人性質。此既與出租人及佃
      農共同將農地轉租予第三人不同，更與佃農徵得出租人之
      同意，將農地轉租予第三人情形迥異。故被上訴人抗辯原
      承租人即上訴人之被繼承人與原出租人即被上訴人之被繼
      承人共同將系爭桂竹段189地號農地轉租予中油公司，有
      違耕地三七五減租條例第16條第1、2項規定，原訂租約包
      括桂竹林段192之1、193地號之均屬無效云云，自不足採
      。
（二）系爭桂林段第192之1、193號耕地，有無耕地三七五減租
      條例第17條第1項第4款終止租約之事由？
 １、按耕地租用，除漁牧外，係指租耕他人之農地或雖非農地
　　 ，而其租用目的係種植稻麥、甘蔗、蕃薯、茶、桑等一般
  　 農作物之土地而言。又種植稻、麥、茶、桑等供食衣原料
     之植物，固為農作物，即為改善居住、育樂環境而種植花
     卉樹種等園藝作物，以供出售者，既與造林有關，其所栽
     植之植物，係屬農業經營之一種，自不失為農作物；最高
     法院82年台上字第1096號著有判例。上訴人主張系爭桂竹
     林段192之1及193地號，於75年間，因遭受颱風侵襲，其種
     植水稻所需之灌溉水路為颱洪沖失，無法種植水稻且修復
     困難，曾經徵得出租人即被上訴人之被繼承人謝阿五之同
     意，改種花木等語。被上訴人對於上訴人在其82年繼承系
     爭土地之前，約七十幾年間即在系爭192之1及193土地種植
     花木乙事，亦自承在卷（見發回後本院卷第44頁反面）。
     再參以兩造間就系爭耕地租約書，均每六年如期換約，未
     曾間斷，並經苗栗縣政府多次核定續約，最後續訂之租約
     期間自86年1月1日起至91年12月31日止；被上訴人亦持續
     收取系爭第192之1、193號耕地之租金至90年度，為兩造所
     不爭執。故上訴人主張其係徵得出租人即被上訴人之被繼
     承人謝阿五之同意，改種花木等語；應堪採信。而依上開
     最高法院判例意旨，種植花木出售亦屬農業經營之一種，
     仍不失為農作物之範疇。
 ２、次按耕地租約在租佃期限未屆滿前，有非因不可抗力繼續
     一年不為耕作之情形者，出租人得終止耕地租約；耕地三
     七五減租條例第17條第1項第4款定有明文。該條款所稱：
     「非因不可抗力繼續一年不為耕作」，係指承租人消極不
     予耕作，任令荒廢者而言。查，本件兩造最後續訂之租約
     期間自86年1月1日起至91年12月31日止；被上訴人於91年
     12月4日向苗栗縣獅潭鄉公所提出「耕地三七五租約終止登
     記申請書」，以上訴人非不可抗力而繼續一年不為耕作為
     由，申請終止北區192之1及193號土地之耕地三七五租約（
     見原審卷一第240至243頁）；經獅潭鄉公所於91年12月30
     日以函文通知各租佃委員於翌日即同年月31日上午9時，至
     系爭第192之1及193號土地會勘使用情形，到場之七位租佃
     委員均共同認定上開耕地「任其荒廢長滿雜草、樹木成蔭
     」等情，此有苗栗縣獅潭鄉公所於93年9月3日以獅鄉民字
     第0930005913號函檢送履勘記錄及現場照片等相關資料函
     覆原審在卷可稽（見原審卷一第134至138頁）；並經被上
     訴人提出91年11月28日及履勘當日所拍攝之現場照片附卷
     可證（見原審卷一第223至225頁）。從上開現場照片，明
     顯可看出系爭192之1及193土地，確實久未經管理，任由雜
     草叢生，樹木生長成蔭；核與苗栗縣獅潭鄉公所租佃委員
     於91年12月31日履勘記錄所載相符。上訴人抗辯獅潭鄉公
     所耕地租佃委員會於91年12月31日會勘時，刻意不通知承
     人參與會勘，明顯偏頗而隱有情弊云云，不足採信為。
３、上訴人主張其確有種植花木出售，雖提出甲○○93年9月2日
    證明書、上訴人向獅潭、公館兩鄉農會採購綠肥種籽證明書
    、乙○○92年9月4日證明書、劉家松92年8月29日證明書為
    證（見原審卷二上訴人94年1月17日民事補充說明補呈證據
    狀所附證二、四、五）。惟查：
（1）甲○○於上開證明書上所載路過系爭192之1及193土地時，
     向上訴人戊○○購買九重葛、羊蹄甲、黃椰子、變葉木之
     時間為75、76年間。故甲○○出具之上開證明書，自不足
     為被上訴人於91年12月4日向苗栗縣獅潭鄉公所提出終止租
     約時，系爭192之1及193地號土地未有超過一年荒蕪情形之
     證明。
（2）苗栗縣公館鄉農會92年8月25日出具之證明書，係證明謝新
     全申購92年2期作綠肥種子（青皮豆）；苗栗縣獅潭鄉農會
     出具之開支證明書，係證明92年8月25日購買綠肥（大豆、
     油菜）；惟上開證明書，並無法證明所購買之綠肥係用於
     系爭192之1及193地號土地；且其購買之時間，均係在被上
     訴人主張上訴人有繼續一年不為耕作，終止租約之後。
（3）證人劉家松於原審證稱：「（提示收據，是否你簽名的？
     ）是，戊○○叫我去除草、播種、砍除雜木」「（收據是
     否工作當天簽的？）是」「你工作當被上訴人時有無在場
     ？）有，他與他太太在現場拍照。」「（被上訴人夫婦有
     無跟你講話？）辛○○告訴我土地他已收回，叫我不能做
     ，我就走開，可是戊○○又叫我去做，我就再去做」（見
     發回前本院卷第112頁）。故證人縱有受僱上訴人於系爭
     192之1及193土地除草、播種、砍除雜木，亦在被上訴人主
     張上訴人有繼續一年不為耕作，終止租約之後。
（4）證人乙○○92年9月4日出具之證明書固載受僱整理獅潭鄉
     ○○○段192之1及193地號土地花草樹木，並於本院96年4
     月25日準備程序先則證稱：於90年至91年間受僱上訴人戊
     ○○除草、種植變葉木、九重葛等植物；嗣稱：「做了之
     後，隔一段時間才簽證明書，中間隔了大概一個月的時間
     。」「（問：九十年到九十一年有無做跟如證明書一樣的
     工作？）沒有，是做戊○○其他土地的工作。」等語；核
     與上訴人戊○○當庭所稱：「關於系爭土地，證人是作砍
     草、種植花木，從九十年到九十一年間都有做，直到對造
     有來阻擋」「證明書所寫的六天半是在九十一年做的」「
     （上訴人訴訟代理人問：既然在九十一年間有土地交付的
     事實，請證人乙○○做證明書所載的工作，是在之前或之
     後？）大概在九十一年十一月間左右。因為被上訴人交付
     土地給我之後，就馬上灑黃豆做綠肥。」等語（見發回後
     本院卷第45至47頁），互有出入，其證詞之真實性，即非
     無疑。且證人乙○○如係於91年11間受僱上訴人戊○○於
     系爭土地上除草及種植變葉木、九重葛等植物，何以獅潭
     鄉公所租佃委員於91年12月31日至系爭第192之1及193號土
     地會勘時，系爭土地「長滿雜草、樹木成蔭」？證人乙○
     ○如係於92年間受僱上訴人戊○○於系爭土地上除草及種
     植變葉木、九重葛等植物，亦在被上訴人主張上訴人有繼
     續一年不為耕作，終止租約之後。
４、上訴人雖另主張其所種植之花木，除萬年青為欉生較小外，
    餘如橡樛樹、榕樹、羊蹄甲、黃椰子等均為多年生高大庭園
    木，除於初次扦插小株密植後，逐年成長，移植或出售均採
    「疏挖」以保持植株間距，繼續成長高大，苗木價格更高，
    無須年年更新重橎，是故由80～91年間航照圖上，可以看出
    花木逐年成長情形，未曾間斷；迨至92年間，上訴人整理移
    植花木，重新種植花木以前，系爭土地並無任其荒蕪不為耕
    作之情形等語。惟查，依上訴人所提出系爭192之1及193地
    號土地於80年10月7日拍攝之航照圖示，固可見192之1及193
    地號土地種植林木之間距，惟無從證明其上種植之林木為上
    訴人所稱之萬年青、橡樛樹、榕樹、羊蹄甲、黃椰子等林木
    。81年9月26日、82年8月8日之航照圖，固可見樹木逐年成
    長情形（見本院卷第74至76頁）；惟自83年起至91年間歷年
    所拍攝之航照圖所示，系爭192之1及193土地之現狀，多年
    來均未改變（見本院卷第77頁、85至92頁）。上訴人亦未舉
    證證明期間，有整地、移植、出售、重新植栽之農業經營行
    為；上訴人復自承其迄至92年間，始整理移植花木，重新種
    植。參以苗栗縣獅潭鄉公所租佃委員於91年12月31日履勘時
    ，系爭192之1及193號土地，確實久未經管理，任由雜草叢
    生，樹木生長成蔭。益徵，系爭192之1及193號土地於被上
    訴人於91年12月4日向苗栗縣獅潭鄉公所提出終止租約時，
    上訴人確實已有多年未經營管理，任由雜草叢生，樹木生長
    成蔭，實與任由系爭土地荒廢、不為耕作無異。縱上訴人於
    92年間，有整理移植花木，重新種植情事，亦在被上訴人主
    張上訴人有繼續一年不為耕作，終止租約之後。再者，原審
    於93年11月10日至現場履勘時，系爭192之1及193地號土地
    現況為：「現場有少數原告所指之萬年青、黃椰子、九重葛
    ，大致上其餘土地均雜草叢生，未為妥善之管理、利用；原
    告所指之植物亦夾雜在雜草之中，生長狀況不佳」等情，此
    有原審勘驗筆錄在卷可參（見原審卷二第10頁）。足認原審
    履勘現場所見少數之萬年青、黃椰子、九重葛等植物，亦係
    上訴人於92年間所重新植栽，且仍未為妥善之管理，致大部
    分土地均雜草叢生；上訴人確有任令土地荒廢情事。
５、上訴人雖又主張：原審法院93年11月10日之勘驗結果，係被
    上訴人為了終止租約，刻意以暴力阻擾上訴人等之耕作，並
    以各種方式阻擾灌溉設施之恢復，違背系爭桂竹林段189 號
    整地所餘之土壤應移填192之1、193地號土地以回復為可供
    水稻作之約定，而以此等不正當之手段造成終止租約之事由
    ，殊非上訴人等承租「不為耕作」，依民法第101條第2項之
    規定，本應視為其得終止契約之條件不成就；且倘據此遽為
    被上訴人可以終止租約之基礎，亦屬顯失公平，違反法律衡
    平之原則等語。惟查，被上訴人縱有上開阻擾上訴人等耕作
    之情事，亦係在被上訴人主張上訴人有繼續一年不為耕作之
    終止租約事由之後；且被上訴人縱有阻擾灌溉設施之恢復，
    未將系爭桂竹林段189號土地整地所餘之土地壤移填192之1
    、193地號土地以回復為可供水稻作，亦不影響上訴人所主
    張已將系爭192之1及193地號土地改種花木之使用。故上訴
    人上開主張，即無足取。
６、本件上訴人就承租之系爭三筆土地中之192之1及193號土地
    二筆土地，繼續一年不為耕作，上訴人又無法舉證證明有何
    不可抗力之情形，依耕地三七五減租條例第17條第1項第4款
    規定，出租人自得終止租約。本件被上訴人除於91年12月4
    日向苗栗縣獅潭鄉公所提出「耕地三七五租約終止登記申請
    書」，以上訴人非不可抗力而繼續一年不為耕作為由，申請
    終止北區192之1及193號土地之耕地三七五租約外；並於92
    年3月24日苗栗縣獅潭鄉公所耕地租佃委員會調解時，向當
    時為承租人之代理人即上訴人戊○○，表示終止租約（見原
    審卷一第58至64頁、71至77頁）。並於本件訴訟中一再主張
    依耕地三七五減租條例第17條第1項第4款規定，終止系爭
    192之1及193號土地之耕地租約；自發生終止之效力。上訴
    人自不得再對被上訴人主張系爭192之1及193土地之耕地租
    賃契約關係存在。
六、綜上所述，上訴人主張於64年間，將系爭第189地號土地出
    租予中油公司者，為原出租人謝阿五，並非原承租人謝新全
    ，故系爭耕地租約，並無違背耕地三七五減租條例第16條第
    1、2項規定而無效之事由，堪予採信。從而，上訴人訴請確
    認兩造間就系爭第189地號土地之耕地租賃關係存在，為有
    理由，應予准許；至上訴人訴請確認兩造間就系爭第192之1
    及193地號土地之耕地租賃關係存在，為無理由，應予駁回
    。原審就上開應准許部分，為上訴敗訴之判決，尚有未洽，
    上訴意旨求予廢棄改判，為有理由，爰由本院予以廢棄改判
    如主文第二項所示。至於上訴人之請求不應准許部分，原判
    決為上訴人敗訴之判決，經核於法並無不合，上訴意旨求予
    廢棄改判，為無理由，應駁回其上訴。
七、本件事證已臻明確，兩造其餘陳述與舉證，經審酌後，認於
    判決結果不生影響，無予逐一論述之必要，附此敘明。
八、據上論結，本件上訴為一部有理由，一部無理由，依民事訴
    訟法第450條、第449條第1項、第79條、第85條第1項前段，
    判決如主文。
中　　華　　民　　國　　96　　年　　12　　月　　11　　日
                  民事第二庭    審判長法　官  邱森樟
                                      法　官  蔡秉宸
                                      法　官  翁芳靜
以上正本係照原本作成。
兩造均得上訴。
如對本判決上訴，須於收受判決送達後20日內向本院提出上訴書
狀，其未表明上訴理由者，應於提出上訴後20日內向本院提出上
訴理由書（須按他造人數附具繕本）。
上訴時應提出委任律師為訴訟代理人之委任狀。具有民事訴訟法
第466條之1第1項但書或第2項之情形為訴訟代理人者，另應附具
律師及格證書及釋明委任人與受任人有該條項所定關係之釋明文
書影本。
                                      書記官  許美惠
中　　華　　民　　國　　96　　年　　12　　月　　11　　日
                                                      Ｍ
